臺灣高等法院民事判決
109年度上更一字第101號
上  訴  人  葉素雲  
訴訟代理人  湯明亮律師
被 上訴 人  華南商業銀行股份有限公司
法定代理人  張雲鵬  
訴訟代理人  張俊傑律師
上列當事人間請求分配表異議之訴事件，上訴人對於中華民國10
5年12月28日臺灣臺北地方法院105年度訴字第3458號第一審判決
提起上訴，經最高法院第一次發回更審，本院於109年9月29日言
詞辯論終結，判決如下：
    主      文
原判決關於駁回上訴人後開第二項之訴部分，及訴訟費用之裁判
均廢棄。
臺灣臺北地方法院一Ｏ四年度司執字第九五三三三號分配表次序
六分配予被上訴人之壹仟參佰伍拾肆萬柒仟零參拾柒元，其中壹
佰柒拾捌萬柒仟零肆拾壹元應改分配予上訴人。
第一審、第二審及發回前第三審訴訟費用，均由被上訴人負擔。
    事實及理由
一、按不變更訴訟標的，而補充或更正事實上或法律上之陳述者
    ，非為訴之變更或追加，為民事訴訟法第256條所明定。此
    於第二審程序準用之，同法第463條定有明文。經查，上訴
    人於原審訴請原法院執行處(下稱執行法院)民國104年度司
    執字第95333號執行事件(下稱系爭執行事件)，於105年5月1
    1日作成之分配表(下稱系爭分配表，如附件所示)，次序7所
    列上訴人之債權(種類「清償債務」，債權原本新臺幣(下同
    )250萬元、債權利息3萬1849元)，由「普通」更正為「優先
    」。嗣於本院審理中更正聲明為：系爭分配表次序6分配予
    被上訴人之1354萬7037元，其中178萬7041元應改分配予上
    訴人(見本院卷第179頁)，係就系爭分配表應如何分配更正
    及補充其事實上及法律上之陳述，依上開規定，非為訴之變
    更、追加，先予敘明。
二、上訴人起訴主張：訴外人陳文雄生前向伊借款250萬元，陳
    文雄於103年8月16日死亡，其配偶即訴外人陳李蕙菁因分割
    繼承取得陳文雄所遺坐落臺北市○○區○○段0○段000地號土地
    所有權應有部分6分之1及其上同段182建號即門牌號碼同區
    錦州街9號建物所有權應有部分6分之1（下合稱系爭房地）
    。伊就上開借款於104年12月間對陳李蕙菁聲請核發原法院1
    04年度司促字第22006號支付命令確定（下稱系爭支付命令
    ），執以聲請強制執行系爭房地（案列同院104年度司執字
    第160934號），經併入上訴人前對陳李蕙菁聲請之系爭執行
    事件辦理，系爭房地拍定後，執行法院於105年5月11日作成
    系爭分配表。系爭房地為陳文雄遺產，陳文雄之債權人對系
    爭房地拍賣所得有優先受償權，上訴人為陳李蕙菁之債權人
    ，僅得就伊及陳文雄之其他債權人受償後之餘額受償，詎系
    爭分配表竟將被上訴人與伊列為同一受償次序，按兩造之債
    權數額比例分配受償金額，伊原應與陳文雄另2名債權人(訴
    外人陳素貞、葉文智）列於相同次序而先於被上訴人受償，
    而得獲分配其中178萬7041元之差額，竟錯誤分配予被上訴
    人，於法顯有未當，爰依強制執行法第41條規定，求為命系
    爭分配表次序6分配予被上訴人之1354萬7037元，其中178萬
    7041元應改分配予上訴人之判決等語（未繫屬本院部分，不
    予贅述）。
三、被上訴人則辯以：陳李蕙菁之所有財產為一切債權之總擔保
    ，除有擔保物權或其他優先債權外，其他債權間無優先順序
    ，不因系爭房地為陳李蕙菁因繼承所得財產而異，民法第11
    48條第2項規定僅為繼承人對於繼承債務負限定責任，非指
    遺產應優先清償繼承債務，系爭分配表將伊與上訴人之債權
    同列為普通債權，並無不合等語。
四、原審判決駁回上訴人之訴(上訴人於原審關於將系爭分配表
    次序4所列債權，由「優先」更正為「普通」之請求，經原
    判決駁回後，未據聲明不服，已告確定）。上訴人不服，提
    起一部上訴，上訴聲明：㈠原判決關於駁回後開第2項之訴部
    分廢棄。㈡系爭分配表次序6分配予被上訴人之1354萬7037元
    ，其中178萬7041元應改分配予上訴人。被上訴人則答辯聲
    明：上訴駁回。
五、兩造不爭執事項(見本院卷第82至83頁)：
  ㈠系爭房地原為陳李蕙菁之配偶陳文雄所有，陳文雄於103年8
    月16日死亡，陳李蕙菁於104年1月27日辦理繼承登記完畢。
  ㈡被上訴人為陳李蕙菁之債權人，於104年7月30日持臺灣士林
    地方法院（下稱士林地院）民執勇字第12404號債權憑證聲
    請對陳李蕙菁名下之系爭房地為強制執行，經執行法院以系
    爭執行事件受理在案，於105年2月26日拍定，拍賣系爭房地
    所得金額為1446萬8888元。
  ㈢上訴人於105年1月29日系爭支付命令（債務人為陳李蕙菁即
    陳文雄之繼承人）及確定證明書具狀聲明參與分配，經執行
    法院以104年度司執字第160934號清償債務強制執行事件受
    理後（見該執行卷105年1月29日訊問筆錄），併入系爭執行
    事件，執行法院司法事務官於105年5月11日作成系爭分配表
    (嗣更正土地增值稅，並改定於105年7月20日實行分配)，系
    爭分配表將上訴人上開債權列為普通債權。
  ㈣上訴人於105年5月30日聲明異議，於105年7月18日提起本件
    分配表異議之訴。
六、本院判斷：
  ㈠按限定繼承之繼承人，就被繼承人之債務，僅負以遺產為限
    度之物的有限責任，並在民法第1157條所定之一定期限屆滿
    前，不得對於被繼承人之任何債權人償還債務，於該期限屆
    滿後，對於在該一定期限內報明之債權及繼承人所已知之債
    權，除有害及優先權人之利益外，均應按其數額、比例計算
    ，以遺產分別償還；且非依規定償還債務後，不得對受遺贈
    人交付遺贈，此觀民法第1148條第2項、第1158條、第1159
    條第1項、第1160條規定自明。繼承人違反同法第1158條至
    第1160條規定，致被繼承人之債權人受有損害者，該債權人
    對於繼承人、不當受領之債權人或受遺贈人，得分別請求賠
    償或返還其不當受領之利益（民法第1161條第1、2項規定）
    。可見繼承人自繼承開始時，依民法第1148條第1項前段規
    定承受被繼承人財產上之一切權利義務，遺產雖歸屬繼承人
    所有，如被繼承人之債權人及繼承人之債權人分別向繼承人
    求償，繼承人除以自己固有財產對自己之債權人清償外，如
    欲以所繼承之遺產對自己之債權人清償，仍須對被繼承人債
    權人之全部債權，按其數額、比例計算，以遺產分別償還、
    交付遺贈物後，仍有賸餘時，始得以之清償自己之債權人。
    執行法院執行繼承人所繼承之遺產，如有被繼承人之債權人
    及繼承人之債權人參與分配時，執行法院所為分配相當於代
    繼承人向被繼承人之債權人及繼承人之債權人清償，仍應依
    上開原則分配，即區分被繼承人債權人應受分配之債權與繼
    承人債權人應受分配之債權。
  ㈡經查，陳李蕙菁、上訴人分別為陳文雄之限定繼承人與債權
    人，陳文雄之遺產清冊列明上訴人之債權(見原法院司繼字
    卷第7頁)，為陳李蕙菁所已知。而被上訴人為陳李惠菁之債
    權人，系爭執行事件之執行標的即系爭房地為陳文雄之遺產
    ，由陳李蕙菁繼承取得，就系爭房地拍定所得為分配時，依
    上說明，應先行清償陳文雄對上訴人所負債務，在上訴人債
    權未受清償前，被上訴人不得受分配。則系爭分配表將兩造
    列為相同分配次序，依兩造債權數額比例分配拍賣系爭房地
    所得價金(兩造受償比例均為17.5708%)，於法自有未合。
  ㈢次查，陳李蕙菁於105年4月21日向原法院陳報遺產清冊，載
    明訴外人葉文智、陳素貞、上訴人(下稱葉文智等3人)均為
    陳文雄之債權人，對陳文雄之債權數額，依序為960萬元、3
    50萬、250萬元(見原法院司繼字卷第7頁)，堪認陳李蕙菁已
    知葉文智等3人對陳文雄之債權，葉文智等3人就系爭房地拍
    賣所得價金受償次序相同，應按其等債權數額比例分配拍賣
    系爭房地所得金額，先於被上訴人受清償。
  ㈣據此計算，系爭房地拍賣所得1446萬8888元，扣除系爭分配
    表次序1至2、4至5所示優先債權、陳素貞執行費2萬8000元
    、及葉文智執行費7萬6800元後之餘額1388萬7610元【計算
    式：14,468,888－331,266－1,170－124,042－20,000－28,000－7
    6,800＝13,887,610】，應先清償葉文智等3人對陳文雄之債
    權，上訴人依其債權數額比例得分配之數額為223萬2414元
    【計算式詳附表一】，被上訴人亦不爭執於葉文智等3人均
    為陳文雄之債權人時，葉文智等3人應分配金額如附表一所
    示(見本院卷第181、183至190頁)。惟系爭分配表僅分配予
    上訴人44萬5373元，系爭分配表短少分配予上訴人之178萬7
    041元【計算式：2,232,414－445,373＝1,787,041】均錯誤分
    配予被上訴人。則上訴人自得請求系爭分配表次序6分配予
    被上訴人之1354萬7037元，其中178萬7041元改分配予上訴
    人。
七、從而，上訴人依強制執行法第41條之規定，請求系爭分配表
    次序6分配予被上訴人之1354萬7037元，其中178萬7041元應
    改分配予上訴人，為有理由，應予准許。原審就此部分所為
    上訴人敗訴之判決，尚有未洽，上訴意旨指摘原判決此部分
    不當，求予廢棄改判，為有理由，爰由本院廢棄改判如主文
    第2項所示。
八、本件事證已臻明確，兩造其餘之攻擊或防禦方法及所用之證
    據，經本院斟酌後，認為均不足以影響本判決之結果，爰不
    逐一論列，附此敘明。
九、據上論結，本件上訴為有理由，依民事訴訟法第450條、第7
    8條，判決如主文。
中　　華　　民　　國　　109 　年　　10　　月　　13　　日
                  民事第三庭    
                      審判長法  官  王怡雯
                            法  官  朱美璘
                            法  官  何君豪
正本係照原本作成。
如不服本判決，應於收受送達後20日內向本院提出上訴書狀，其
未表明上訴理由者，應於提出上訴後20日內向本院補提理由書狀
（均須按他造當事人之人數附繕本）上訴時應提出委任律師或具
有律師資格之人之委任狀；委任有律師資格者，另應附具律師資
格證書及釋明委任人與受任人有民事訴訟法第466 條之1第1項但
書或第2項（詳附註）所定關係之釋明文書影本。
中　　華　　民　　國　　109 　年　　10　　月　　14　　日

  　　　　　　　　　　　　　書記官  陳奕伃
附註：
民事訴訟法第466條之1（第1項、第2項）：
對於第二審判決上訴，上訴人應委任律師為訴訟代理人。但上訴
人或其他法定代理人具有律師資格者，不在此限。
上訴人之配偶、三親等內之血親、二親等內之姻親，或上訴人為
法人、中央或地方機關時，其所屬專任人員具有律師資格並經法
院認為適當者，亦得為第三審訴訟代理人。